【裁判字號】    94,簡,441
【裁判日期】    950227
【裁判案由】    綜合所得稅
【裁判全文】
臺北高等行政法院判決
                                     94年度簡字第441號
原      告  甲○○
            送達代收人乙○○
被      告  財政部臺北市國稅局
代  表  人  張盛和（局長）
上列當事人間因綜合所得稅事件，原告不服財政部中華民國94年
5月18日台財訴字第09400104490號訴願決定，提起行政訴訟。本
院判決如下：
    主  文
訴願決定及原處分均撤銷。
訴訟費用由被告負擔。
    事  實
一、事實概要：原告91年度綜合所得稅結算申報，經財政部臺灣
    省中區國稅局（以下簡稱中區國稅局）台中市分局查得其將
    坐落台中市○區市○路58號房屋（應有部分1/2）出租予星
    喬美容美髮材料行（以下簡稱星喬行），依查得資料及當地
    一般租金標準，核定當年度租賃所得為新台幣（下同）
    55,759元，並通報被告併課核定當年度綜合所得額為
    1,864,041元、淨額為1,065,961元。原告不服，申經復查結
    果，未獲准變更，提起訴願，亦遭決定駁回，遂向本院提起
    行政訴訟。
二、兩造聲明：
  (一)原告聲明：
    1.訴願決定及原處分均撤銷。
    2.訴訟費用由被告負擔。
  (二)被告聲明：
    1.駁回原告之訴。
    2.訴訟費用由原告負擔。
三、兩造主張：
  (一)原告起訴意旨略謂：
    1.查系爭房屋係原告與其弟林育樹共同所有（每人持分1/2
      ），而星喬行係由林育樹獨資經營，此觀該行歷年稅籍資
      料均未列報人事費用支出即明。依民法第818條規定，共
      有人既按其應有部分，對於共有物之全部有使用收益之權
      ，則系爭房屋供林育樹經營星喬行，無借貸之法律關係至
      明。又參照星喬行報稅資料並無房租費用之支出項目，從
      而原告就系爭房屋無租賃所得，被告認定原告漏未申報租
      賃所得，顯與事實不合。
    2.次查原告87年至91年間綜合所得稅結算申報，就被告核定
      有租賃所得部分申請復查結果，如下表所示：
      ┌───┬───┬───┬───┬───┬───┐
      │年度  │  87  │  88  │  89  │  90  │  91  │
      ├───┼───┼───┼───┼───┼───┤
      │中區國│83,577│83,577│82,162│68,502│55,759│
      │稅局通│  元  │  元  │  元  │  元  │  元  │
      │報數  │      │      │      │      │      │
      ├───┼───┼───┼───┼───┼───┤
      │復查決│13,788│13,788│13,492│12,032│55,759│
      │定數  │  元  │  元  │  元  │  元  │  元  │
      ├───┼───┼───┼───┼───┼───┤
      │核減比│83.5% │83.5% │83.58%│82.44%│   0  │
      │率    │      │      │      │      │      │
      └───┴───┴───┴───┴───┴───┘
      可知往年復查核減比率均逾80%，而復查決定載明「予以
      核減，並無不合」等語，均證原告確無被告初查核定之租
      賃所得。且系爭房屋所在地附近呈蕭條狀態，有意出租或
      出售者均已多年未能如願，依目前景氣狀況，一般小店戶
      應無支付房租能力，故系爭房屋從主客觀條件判斷亦無出
      租可能。從而本件承辦人員不予核減系爭租賃所得，侵害
      原告權益甚鉅。
    3.又所謂實質課稅原則，指租稅法所重視者，為足以表徵納
      稅能力之經濟事實，不僅止於形式上之公平，更應就實質
      上經濟利益之享受者予以課稅，以符合實質及公平課稅原
      則。本件原告無租賃所得，如前所述，即無繳納所得稅之
      義務，從而被告主張其有租賃所得，自應負舉證責任，否
      則有違實質課稅原則與舉證原則。據上論述，原處分顯有
      違誤，應予撤銷。
  (二)被告答辯意旨略謂：
    1.按「個人之綜合所得總額，以其全年左列各類所得合併計
      算之．．．第5類︰租賃所得及權利金所得．．．4.將財
      產借與他人使用，除經查明確係無償且非供營業或執行業
      務者使用外，應參照當地一般租金情況，計算租賃收入，
      繳納所得稅。．．．」、「本法第14條第1項第5類第4款
      所稱他人，指本人、配偶及直系親屬以外之個人或法人。
      」、「將財產無償借與他人使用者，應由雙方當事人訂立
      無償借用契約，經雙方當事人以外2人證明確係無償借用
      及法院公證。」，分別為所得稅法第14條第1項第5類第4
      款、所得稅法施行細則第16條第2項、第88條所明定。
    2.本件原告91年度綜合所得稅結算申報，經中區國稅局台中
      市分局查得其本人所有坐落台中市○區市○路58號房屋（
      應有部分1/2）有星喬行營利事業設籍營業，乃核定原告
      當年度租賃所得55,759元，通報被告併課核定當年度綜合
      所得稅。茲原告主張該房屋係與其弟林育樹共有，無償借
      與林育樹開立星喬行，其未收取租金，應免設算租金收入
      等語，資為爭議。
    3.經查系爭房屋當年度有星喬行設籍營業，有卷附營利事業
      登記證可稽，亦為原告所不爭執，是系爭房屋既供營業使
      用，參諸首揭法規定，即應按當地一般租金情況計算租賃
      收入。雖原告稱系爭房屋與其弟林育樹共有，其弟本來自
      有使用權，不須向其承租，且其未曾由該房屋收取任何租
      金收入，即無所得者無須繳納所得稅云云，惟查民法第
      818條「各共有人，按其應有部分，對於共有物之全部，
      有使用收益之權。」規定，尚不得解為「各共有人，對於
      共有物之全部，有使用收益之權。」，是林育樹本於其所
      有權，僅得於其應有部分範圍內就系爭建物之全部行使其
      使用收益權利，其餘應有部分之權利既屬於原告所有，於
      其應有部分之範圍內，就系爭房屋之全部自亦享有使用收
      益之權利（如：自用、或有償出租、或無償出借等）。況
      所得稅法第14條第1項第5類第4款亦明定將財產借予他人
      使用，須無償使用且非供營業或執行業務者使用者，方得
      以免課租賃所得，本件原告將系爭房屋無償借與其弟為營
      業使用之事實，為其所不爭，縱未收取租金，揆諸首揭規
      定，仍應課徵租賃所得，原告所稱顯係對法令有所誤解。
      至原告主張以前年度申請復查時皆獲核減租賃所得，本年
      度復查決定未予核減一節，參照92年10月份最高行政法院
      庭長法官聯席會議決議，房屋僅供住宅用者，始受土地法
      第97條第1項規定之限制，系爭房屋當年度有星喬美容美
      髮材料行設籍營業乃不爭之事實，中區國稅局台中市分局
      按當地一般租金情況核定系爭房屋租賃所得，通報被告併
      課核定原告當年度綜合所得稅，尚無不合。綜上所述，原
      處分並無違誤，應予維持。
    理  由
一、按「個人之綜合所得總額，以其全年左列各類所得合併計算
    之．．．第5類︰租賃所得及權利金所得．．．4.將財產借
    與他人使用，除經查明確係無償且非供營業或執行業務者使
    用外，應參照當地一般租金情況，計算租賃收入，繳納所得
    稅。．．．」、「本法第14條第1項第5類第4款所稱他人，
    指本人、配偶及直系親屬以外之個人或法人。」、「將財產
    無償借與他人使用者，應由雙方當事人訂立無償借用契約，
    經雙方當事人以外2人證明確係無償借用及法院公證。」，
    分別為所得稅法第14條第1項第5類第4款、所得稅法施行細
    則第16條第2項、第88條所明定。
二、按所有人於法令限制之範圍內，得自由使用、收益、處分其
    所有物，並排除他人之干涉；又各共有人，按其應有部分，
    對於共有物之全部，有使用、收益之權，分別為民法第767
    條、第818條所明定。本件原告91年度綜合所得稅結算申報
    ，經被告初查以其將坐落台中市市○路58號房屋出租予其弟
    林育樹經營星喬行，而予以核課租賃所得等情，有原告91年
    度綜合所得稅結算申報書及核定通知書、各類所得扣繳暨免
    扣繳憑單等影本附於原處分卷可稽。原告對林育樹於該址經
    營星喬行一節固不否認，惟主張系爭房屋之所有權係其與林
    育樹各持分1/2，而原告所有部分乃無償借與其弟使用經營
    星喬行，並未收取租金等語。經查系爭房屋所有權，原告與
    林育樹係各應有部分1/2，有建物登記謄本一份在卷可稽，
    依前開法條規定，原告與林育樹本得就系爭建物之全部為使
    用收益，是林育樹於系爭房屋經營星喬行，仍屬其本於所有
    權作用之行使權利，毋庸置疑。又系爭房屋雖供營業使用，
    惟因林育樹係所有權人，本得基於所有權就該建物為全部之
    使用，尚無所謂需支付使用對價之情形，且徵諸首揭所得稅
    法第14條第1項第5類第4款、所得稅法施行細則第16條第2項
    規定，本件亦與租賃所得之構成要件不符，是被告逕以原告
    無償將系爭房屋借與其弟使用，即予以設算租賃所得，顯於
    法不合。況星喬行91年度營利事業所得稅結算申報，並未列
    報租賃支出，有星喬行91年度營利事業所得稅結算申報書及
    核定通知書等影本附卷可佐，是原告所稱並未收取租金，並
    無租賃收入等語，即屬可信。從而本件被告設算系爭租賃所
    得，併課原告當年度綜合所得總額及淨額暨補徵應納稅額，
    所為處分殊有違誤，訴願決定未察而予維持，亦有可議，原
    告起訴指摘，非無理由，其聲明求為撤銷原處分及訴願決定
    ，即無不合，應予准許。另本件依卷內資料，事證已臻明確
    ，爰不經言詞辯論為之，併此敘明。
據上論結，本件原告之訴為有理由，爰依行政訴訟法第236條、
第195條第1項前段、第98條第3項前段，判決如主文。
中    華    民    國    95    年     2    月   27     日
                  第 四 庭  法  官  林育如
上為正本係照原本作成。
本件以訴訟事件所涉及之法律見解具有原則性者為限，始得於本
判決送達後20日內向本院提出上訴狀並表明上訴理由，如已於本
判決宣示後送達前提起上訴者，應於判決送達後20日內補具上訴
理由（均按他造人數附繕本），且經最高行政法院許可後方得上
訴。
中    華    民    國    95    年     2    月   27     日
                            書記官  林惠堉


司法院資訊處製作；財團法人民間司法改革基金會備份。
